ACORDAO-COMPLETO-2482624

ACÓRDÃO 1871/2021 ATA 29/2021 - PLENÁRIO

VISTOS, relatados e discutidos estes autos de pedido de reexame interposto pela Associação Piauiense de Atenção e Assistência em Saúde (APAAS) , contra o Acórdão 1996/2020-TCU-Plenário;
ACORDAM os Ministros do Tribunal de Contas da União, reunidos em sessão do Plenário, com fundamento no artigo 48, da Lei 8.443/1992, e ante as razões expostas pelo Relator, em:
9.1. conhecer do pedido de reexame para, no mérito, negar-lhe provimento;
9.2. dar ciência desta deliberação à recorrente, ao Procurador-Chefe da Procuradoria da República no Estado do Piauí, ao Superintendente da Superintendência Regional da Polícia Federal e ao Tribunal de Contas do Estado do Piauí.

Pedido de reexame interposto contra acórdão que proferiu determinações e considerou procedente representação sobre supostas irregularidades praticadas na qualificação de entidades privadas como centros especializados de reabilitação  CER, do tipo IV.

Prefeitura Municipal de Picos - PI.

3. Interessados/Responsáveis/Recorrentes:
3.1. Interessados: Associação Piauiense de Atenção e Assistência Em Saúde (APAAS) (20.852.311/0001-96); Centro de Reabilitação de Santa Ana, Picos - PI (35.127.034/0001-26); Secretaria-executiva do Ministério da Saúde (00.394.544/0173-12)
3.2. Responsáveis: Ananda Naya Mesquita Barros (XXX.422.593-XX); Cecilia Maria Lavor Neri (XXX.533.353-XX); Francisco Arlino dos Santos (XXX.081.803-XX); Francisco de Assis de Oliveira Costa (XXX.298.193-XX); Jose Venancio de Sousa Filho (XXX.866.613-XX); Karina Lima do Bonfim (XXX.623.203-XX); Leopoldina Cipriano Feitosa (XXX.619.363-XX); Luane Carvalho Costa (XXX.880.261-XX); Maria Teresa Guimaraes Santos Martins (XXX.183.303-XX); Maria Valdete de Lima (XXX.759.223-XX); Maria da Conceicao Portela Leal (XXX.268.703-XX); Maria do Socorro Candeira Costa (XXX.014.423-XX); Maria do Socorro de Sousa Moura (XXX.980.753-XX); Martha Amorim Ribeiro Carvalho (XXX.558.623-XX); Odilia Brigido de Sousa (XXX.799.836-XX); Patricia Maria Santos Batista (XXX.061.303-XX); Reginaldo Oliveira de Sousa (XXX.594.863-XX); Thereza de Lamare Franco Netto (XXX.674.897-XX); Vera Lucia Gabriel do Nascimento (XXX.969.323-XX); Waldemar Santos Junior (XXX.110.463-XX); Wemerson dos Santos Fontes (XXX.679.713-XX)
3.3. Recorrente: Associação Piauiense de Atenção e Assistência Em Saúde (APAAS) (20.852.311/0001-96).

13.1. Ministros presentes: Ana Arraes (Presidente), Walton Alencar Rodrigues (Relator), Benjamin Zymler, Aroldo Cedraz, Raimundo Carreiro, Bruno Dantas, Vital do Rêgo e Jorge Oliveira.
13.2. Ministro-Substituto convocado: Marcos Bemquerer Costa.
13.3. Ministros-Substitutos presentes: Augusto Sherman Cavalcanti, André Luís de Carvalho e Weder de Oliveira.

ACORDAO-COMPLETO-2545038

Acórdão de Relação 1793/2022 - Plenário

Acórdão de Relação

WALTON ALENCAR RODRIGUES

Ministro Benjamin Zymler.

Adoto, como Relatório, a instrução elaborada no âmbito da Secretaria de Recursos, vazada nos termos a seguir transcritos, com a qual anuíram os dirigentes da unidade técnica
Examina-se, nesta fase processual, pedido de reexame (peças 320-322 e 347-2433) interposto pela Associação Piauiense de Atenção e Assistência em Saúde (APAAS) em face do Acórdão 1996/2020-TCU-Plenário (peça 276) , relator Ministro Benjamin Zymler, cujo teor transcreve-se abaixo com destaque para os itens recorridos:
9. Acórdão:
VISTOS, relatados e discutidos estes autos que tratam de representação originária do Departamento Nacional de Auditoria do SUS no Estado do Piauí (Denasus-PI) , dando conta de supostas irregularidades praticadas por gestores do SUS e do Município de Picos/PI ao qualificarem as entidades denominadas Associação Piauiense de Atenção e Assistência em Saúde - APAAS e Cleydiana Bezerra Carvalho (CRSA) como Centros Especializados de Reabilitação - CER, do tipo IV, no aludido município,
ACORDAM os Ministros do Tribunal de Contas da União, reunidos em sessão do Plenário, diante as razões expostas pelo Relator, em:
9.1. conhecer da presente representação, uma vez satisfeitos os requisitos de admissibilidade previstos nos arts. 235 e 237, inciso III, do Regimento Interno deste Tribunal, para, no mérito, considerá-la procedente;
9.2. confirmar, no mérito, a medida cautelar consubstanciada no Acórdão 1688/2019-TCU-Plenário, tornando-a definitiva, com relação à interrupção de repasse dos recursos, sob a modalidade de custeio, pertinentes à habilitação da APAAS;
9.3. determinar à Coordenação Geral de Saúde da Pessoa com Deficiência do Ministério da Saúde (CGSPD/MS) , responsável pelo monitoramento e avaliação da Rede de Cuidados à Pessoa com Deficiência (RCPD) , que, no prazo de 30 dias a contar da ciência da comunicação:
9.3.1. avalie a atual situação do CRSA em relação ao saneamento das inconsistências constantes da Nota Técnica 205/2019-CGSPD/DAET/SAES/MS, de 11/7/2019, analisando o atendimento dos quantitativos mínimos de usuários por modalidade de reabilitação conforme a sistemática admitida no voto condutor desta deliberação - um mesmo paciente pode ser contabilizado em mais de uma modalidade, para fins de contagem do total atendido pelo centro de reabilitação;
9.3.2. promova, caso necessário, a partir da avaliação determinada no item anterior, a requalificação/reenquadramento do CRSA para categoria condizente com a prestação de serviço que é efetivamente entregue/prestada à população como centro de reabilitação;
9.3.3. abstenha-se de habilitar novamente a APAAS como CER IV no município de Picos, a menos que:
9.3.3.1. haja comprovação cabal: 
9.3.3.1.1. da existência de demanda e da viabilidade de manutenção de dois centros de reabilitação desse porte no aludido município, mediante a comparação com municípios semelhantes; 
9.3.3.1.2. da resolução das inconsistências apresentadas para regulação de pacientes, gestão, controle e fiscalização dos CER IV, por parte da Secretaria Municipal de Picos/PI (SMS-Picos/PI) , consubstanciadas na Nota Técnica 205/2019-CGSPD/DAET/SAES/MS;
 9.3.3.2. seja verificada, in loco, a plena operação da entidade, seguindo os quantitativos mínimos e os demais critérios de operação estabelecidos pelos Instrutivos de Reabilitação e demais normas de regência aplicáveis.
9.3.4. avalie se a SMS-Picos/PI está cumprindo o Plano de Ação e Intervenção do Município de Picos encaminhado pela SMS-Picos/PI ao Ministério da Saúde em atendimento à Nota Técnica 205/2019-CGSPD/DAET/SAES/MS e se foram solucionadas as inconsistências apresentadas para regulação de pacientes, gestão, controle e fiscalização dos CER IV, adotando as providências que entender pertinentes, caso as respostas sejam negativas;
9.4. determinar à Secretaria-Executiva do Ministério da Saúde que, no prazo de 60 dias a contar da ciência da comunicação: 
9.4.1. reanalise e reavalie a sistemática de pagamento por custeio para Serviços privados que pleiteiem a habilitação, o credenciamento e a contratação como Centro Especializado em Reabilitação (CER) ; e
9.4.2. promova as adaptações necessárias ao Sistema de Informações Ambulatoriais do SUS (SIA/SUS) para que a produção relativa aos atendimentos de pacientes por mês dos Serviços qualificados como CER seja apresentada de forma a demonstrar os quantitativos totais e por reabilitação, a fim de possibilitar o monitoramento dos Instrutivos de Reabilitação;
9.5. ordenar à SecexSaúde que instaure processo específico de tomada de contas especial, com fulcro no art. 47 da Lei 8.443/1992, para a quantificação do débito, na forma especificada no voto que antecede esta deliberação, e identificação dos responsáveis pelo prejuízo ao erário decorrente da habilitação da APAAS e do CRSA como CER IV sem a comprovação da existência de demanda e da consequente transferência de recursos a essas entidades, a título de custeio, sem a devida demonstração da prestação dos serviços de reabilitação nos quantitativos mínimos estabelecidos pelos Instrutivos de Reabilitação;
9.6. ordenar a audiência dos seguintes responsáveis, no processo especificado no item anterior:
9.6.1. do Sr. Wemerson dos Santos Fontes, Presidente do Conselho Municipal de Saúde (CMS) de Picos/PI, por:
9.6.1.1.certificar de que a APAAS teria apresentado documentos referentes à habilitação para CER IV sem que preenchesse os requisitos mínimos previstos nos normativos e sem estudos de demanda local e de viabilidade técnica e jurídica da contratualização de entidades privadas, remuneradas via custeio, em detrimento do fortalecimento da rede pública do SUS; e
9.6.1.2. aprovar o Parecer 1/2015 da Comissão Especial de Fiscalização do CMS de Picos/PI e qualificar o CRSA como CER IV, sem que preenchesse os requisitos mínimos previstos nos normativos e sem estudos de demanda local e de viabilidade técnica e jurídica da contratualização de entidades privadas, remuneradas via custeio, em detrimento do fortalecimento da rede pública do SUS;
9.6.2. da Sra. Maria da Conceição Portela Leal, Secretária da SMS de Picos/PI e membro da Comissão Especial de Fiscalização do Conselho Municipal de Saúde (CMS) de Picos/PI, por:
9.6.2.1. homologar a certificação de que a APAAS teria apresentado documentos referentes à habilitação para CER IV, sem que preenchesse os requisitos mínimos previstos nas Portarias GM/MS 793/2012 e 835/2012;
9.6.2.2. emitir o Parecer 01/2015, de 4/3/2015, favorável ao Projeto de Qualificação para CER IV da CRSA, a despeito de a entidade não atender as exigências contidas na Portaria 793/2012-GM/MS e Portaria 835/2012-GM/MS; e 
9.6.2.3. qualificar o CRSA como CER IV sem que preenchesse os requisitos mínimos previstos nos normativos e sem estudos de demanda local e de viabilidade técnica e jurídica da contratualização de entidades privadas, remuneradas via custeio, em detrimento do fortalecimento da rede pública do SUS;
9.6.3. da Sra. Patrícia Maria Santos Batista, Coordenadora da Comissão Intergestores Biparte (CIB-PI) , e da Sra. Maria do Socorro Candeira Costa, Presidente do Conselho de Secretários Municipais do Piauí (COSEMS-PI) , por:
9.6.3.1. aprovar a habilitação da APAAS como CER IV, por meio da Resolução CIB-PI 103/2014, de 19/9/2014, e atestar que a entidade detinha capacidade instalada de acordo com os pré-requisitos mínimos para a solicitação de habilitação de Serviços de Cuidados à Pessoa com Deficiência no âmbito do SUS, enquanto a visita técnica da CGSPD/MS na APAAS, em 26/5/2015, havia verificado que a entidade ainda não estava em funcionamento e os seus equipamentos estavam ociosos, a sua estrutura física estava em desacordo com as regras mínimas de acessibilidade, não dispunha dos ambientes mínimos exigidos nos Instrutivos de Reabilitação e havia vários equipamentos essenciais ao cuidado em reabilitação física, auditiva, visual e intelectual não disponíveis, conforme Relatório de Visita Técnica 01/2015; 
9.6.4. da Sra. Maria de Fátima Gomes da Silva, coordenadora do Grupo Condutor Estadual de Cuidados à Saúde da Pessoa com Deficiência e da Coordenação Estadual de Atenção à Saúde da Pessoa com Deficiência (CAPD) , da Sra. Vera Lúcia Gabriel do Nascimento, representante do Conselho de Secretários Municipais (COSEMS/PI) e da Sra. Martha Amorim Ribeiro Carvalho, representante do Conselho Estadual de Defesa dos Direitos da Pessoa com Deficiência, por:
9.6.4.1. aprovar a APAAS como CER IV sem sustentação em estudos de demanda local dos serviços e de viabilidade técnica e jurídica da contratualização de entidades privadas, remuneradas via custeio, em detrimento do fortalecimento da rede pública do SUS, conforme dispositivos constitucionais e legais;
9.6.5. do Sr. Valternir Angelim da Silva, Coordenador da Comissão Intergestores Regional (CIR) do Território Vale do Guaribas e da Sra. Maria Teresa Guimarães Santos, Coordenadora Regional de Saúde de Picos-PI, por:
9.6.5.1. aprovar a readequação da APAAS por meio da Resolução 05/2015-CIR do Vale do Guaribas, de 14/7/2015, e atestar que a readequação atendia as exigências feitas pela CGSPD/MS no Relatório de Visita Técnica 001/2015, favorecendo a continuidade da habilitação da APAAS como CER IV, apesar do não cumprimento das exigências contidas na Portaria 793/2012-GM/MS e na Portaria 835/2012-GM/MS;
9.6.6. da Sra. Cecília Maria Lavor Neri (CPF XXX.533.353-XX) , Secretária de Saúde de Picos-PI, por:
9.6.6.1. omitir-se no processo de habilitação e credenciamento/contratação da APAAS como CER IV, visto haver encaminhado documentos e prestado informações à DAPES/SAS/MS, mediante o Ofício 029/2015/Gabinete, de 24/7/2015, da Secretaria Municipal de Saúde de Picos-PI, indicando que a APAAS tinha atendido as exigências da CGSPD/MS contidas no Relatório de Visita Técnica 001/2015, o que não se evidenciou posteriormente; 
9.6.6.2. omitir-se na avaliação do referido processo de habilitação a partir de estudos de demanda local dos serviços e justificativas para a contratação de entidade privada com fins lucrativos, na modalidade de custeio, em detrimento do fortalecimento da rede pública do SUS, conforme dispositivos constitucionais e legais;
9.6.7. do Sr. Francisco de Assis de Oliveira Costa, Presidente da Comissão Intergestores Bipartite do Piauí (CIB-PI) , e da Sra. Leopoldina Cipriano Feitosa, Presidente do COSEMS-PI, por:
9.6.7.1. aprovar ad referendum a APAAS como CER IV, mediante a Resolução (AD) CIB-PI 01/2016, de 20/1/2016, atestando que a readequação da APAAS atendia as exigências feitas pelo CGSPD/MS e as pendências detectadas, o que não se evidenciou posteriormente;
9.6.7.2. aprovar ad referendum o CRSA como CER IV, mediante a Resolução (AD) CIB-PI 02/2016, de 20/1/2016, a despeito do não atendimento dos critérios estabelecidos nas normas de regência;
9.6.7.3. aprovar a APAAS e o CRSA, para fins de contratualização como CER IV, sem sustentação em estudos de demanda local e de viabilidade técnica e jurídica de contratualização de entidades privadas, remuneradas via custeio, em detrimento do fortalecimento da rede pública do SUS, conforme dispositivos constitucionais e legais;
9.6.8. dos Srs. Francisco Arlindo dos Santos e Reginaldo Oliveira de Sousa e da Sra. Karina Lima do Bonfim, membros da Comissão Especial de Fiscalização do Conselho Municipal de Saúde de Picos-PI, por:
9.6.8.1. emitir o Parecer 01/2015, de 4/3/2015, favorável ao Projeto de Qualificação para CER IV da CRSA, a despeito do não atendimento das exigências contidas na Portaria 793/2012-GM/MS e Portaria 835/2012-GM/MS;
9.6.8.2. omitir-se na avaliação, para fins de qualificação para CER IV do CRSA, a partir de estudos de demanda local e de viabilidade técnica e jurídica da contratualização de entidades privadas, remuneradas via custeio, em detrimento do fortalecimento da rede pública do SUS, conforme dispositivos constitucionais e legais;
9.6.9. da Sra. Maria Valdete de Lima, Coordenadora da CIR Vale do Guaribas, e da Sra. Maria do Socorro de Sousa Moura, Coordenadora Regional de Saúde/Picos-PI, por:
9.6.9.1. aprovar o CRSA como CER IV, em 10/12/2015, mediante a Resolução 10/2015 da CIR do Vale do Guaribas-PI, a despeito de o Grupo Condutor Estadual da Rede de Cuidados à Pessoa com Deficiência da Secretaria de Saúde do Estado do Piauí haver indeferido o Projeto do CRSA como CER IV, em 4/11/2015, em razão do não atendimento das exigências dos instrutivos do MS; e da inexistência de estudos de demanda local e de viabilidade técnica e jurídica de contratualização de entidades privadas, remuneradas via custeio, em detrimento do fortalecimento da rede pública do SUS, conforme dispositivos constitucionais e legais;
9.6.10. da Sra. Ananda Naya Mesquita Barros, Coordenadora do Grupo Condutor Estadual de Cuidados à Saúde da Pessoa com Deficiência e da Coordenação Estadual de Atenção à Saúde da Pessoa com Deficiência (CAPD) , e da Sra. Martha Amorim Ribeiro Carvalho, representante do Conselho Estadual de Defesa dos Direitos da Pessoa com Deficiência, por:
9.6.10.1. aprovar o CRSA como CER IV, sem sustentação em estudos de demanda local e de viabilidade técnica e jurídica de contratualização de entidades privadas, remuneradas via custeio, em detrimento do fortalecimento da rede pública do SUS, conforme dispositivos constitucionais e legais;
9.6.11. do Sr. José Venâncio de Sousa Filho, Secretário Municipal de Saúde de Picos/PI, durante o período de 1/1/2016 a 4/12/2016, por:
9.6.11.1 solicitar ao Ministério da Saúde a habilitação da APAAS como CER IV, sem que a entidade preenchesse os requisitos mínimos previstos nos normativos; 
9.6.11.2. omitir-se na avaliação, para fins de qualificação da APAAS como CER IV, a partir de estudos de demanda local e de viabilidade técnica e jurídica de contratualização de entidades privadas, remuneradas via custeio, em detrimento do fortalecimento da rede pública do SUS, conforme dispositivos constitucionais e legais;
9.6.11.3. omitir-se das atribuições do cargo de Secretário Municipal de Saúde de Picos/PI, por não estruturar o Componente Municipal do Sistema Nacional de Auditoria, em desobediência ao requisito exigido na letra "p" do artigo 48 do Anexo da NOAS/SUS/01/2001, bem como não exercer as atribuições, competências e responsabilidades atribuídas ao Gestor do SUS pela Portaria SAS/423/2002 e pelas Portarias/GM/MS/ 3.227/2006, revogada pelas PRT nº 2.981/2009, 1.554/2013 e pelas PRC 2 e 6/17, fatos que contribuíram para as deficiências no controle, avaliação, regulação e auditoria dos serviços e ações de saúde pública contratados e conveniados sob sua gestão, especificamente quanto à manutenção dos requisitos regulamentares para a qualificação da APAAS e do CRSA como CER IV.
9.6.12. da Sra. Maria do Socorro de Sousa Moura e do Sr. Waldemar dos Santos Júnior, ocupantes do cargo de Secretário Municipal de Saúde de Picos/PI, durante os períodos de 2/1/2017 a 12/8/2018 e 13/8/2018 a 28/3/2019, por:
9.6.12.1. omitir-se nas atribuições do cargo de Secretário Municipal de Saúde de Picos/PI, por não estruturar o Componente Municipal do Sistema Nacional de Auditoria, em desobediência ao requisito exigido na letra 'p' do artigo 48 do Anexo da NOAS/SUS/01/2001, bem como não exercer as atribuições, competências e responsabilidades atribuídas ao Gestor do SUS pela Portaria SAS/423/2002 e pelas Portarias/GM/MS/ 3.227/2006, revogadas pelas PRT 2.981/2009, 1.554/2013 e pelas PRC 2 e 6/17, que contribuíram para as deficiências no controle, avaliação, regulação e auditoria dos serviços e ações de saúde pública contratados e conveniados sob sua gestão, especificamente quanto à manutenção dos requisitos regulamentares para a qualificação da Associação Isac Batista (APAAS) e do Centro de Reabilitação Santa Ana (CRSA) como Centros Especializados em Reabilitação (CER) , do tipo IV.
9.6.13. da Sra. Odília Brígido de Sousa, Coordenadora Geral da CGSPD, e da Sra. Thereza de Lamare Franco Neto, Diretora do DAPES/SAS/MS, por:
9.6.13.1. omitir-se em deliberar sobre a descontinuidade dos serviços em CER IV (APAAS e CRSA) , face às irregularidades constatadas após reiteradas visitas técnicas in loco, conforme Ofícios 571/DAPES/SAS/MS, de 21/9/2016, Ofício 497/DAPES/SAS/MS, de 21/9/2016, Ofício 668-2016/DAPES/SAS/MS, de 4/10/2016, Relatório de Visita Técnica 001/2016, de 6/10/2016, "Pareceres de Diligência", de 30/1/2017, de 2/3/2017 e de 9/3/2018, Nota Técnica 27-SEI/2017-CGSPD/DAPES/SAS/MS, de 26/7/2017, e Ofício 393/2018/CGSPD/DAPES/SAS/MS, de 1/10/20, em desobediência às  Portarias GM/MS 793/2012, 835/2012, e 2.567/2016; 
9.7. ordenar à SecexSaúde que, no processo especificado no subitem 9.5 supra, oficie o juiz competente do processo 0000338-67.2019.4.01.4001, que tramita na 1ª Vara Criminal - Teresina - da Seção Judiciária do Piauí, a fim de obter cópia integral do inquérito policial IPL 493/2018 e das provas e informações produzidas no aludido feito, com o propósito de subsidiar o exame da responsabilidade pelos atos irregulares praticados na habilitação e operação da APAAS e do CRSA;
9.8. encaminhar cópia da presente deliberação, juntamente do voto e do relatório que os subsidiam, ao Procurador-Chefe da Procuradoria da República no estado do Piauí e ao Superintendente da Superintendência Regional da Polícia Federal no aludido ente, para adoção das medidas que entender pertinentes acerca da participação da Sra. Patrícia Maria Santos Batista, em aparente conflito de interesses, no procedimento de habilitação da APAAS como CER IV; 
9.9. enviar cópia dos autos ao Tribunal de Contas do Estado do Piauí para que adote as medidas que entender oportunas e convenientes quanto à habilitação de duas entidades privadas  como Centro Especializado em Reabilitação (CER IV) no município de Picos/PI em detrimento da habilitação do Hospital Regional Justino Luz.
	HISTÓRICO
Cuidam os autos de representação originária do Departamento Nacional de Auditoria do SUS no Estado do Piauí (Denasus-PI) , dando conta de supostas irregularidades praticadas por gestores do SUS e do Município de Picos/PI ao qualificarem as entidades denominadas Associação Piauiense de Atenção e Assistência em Saúde (APAAS) e Cleydiana Bezerra Carvalho (CRSA) , como Centros Especializados de Reabilitação - CER, do tipo IV, no aludido município.
Frisa-se que as referidas entidades possuem como nomes-fantasia, registrados no sistema da Receita Federal, as designações Associação Isac Batista (APAAS) e Centro de Reabilitação Santa Ana (CRSA) , respectivamente, denominações que serão adotadas nesta instrução, conforme Acórdão 1996/2020-TCU-Plenário.
Por meio do Acórdão 328/2019-TCU-Plenário deste Tribunal determinou ao Ministério da Saúde que suspendesse, cautelarmente, caso já não tivesse feito, o repasse dos recursos, sob a modalidade de custeio, pertinentes à habilitação da Associação Isac Batista (APAAS) e o Centro de Reabilitação Santa Ana (CRSA) como CER IV, até que as inconsistências levantadas pelo Denasus, fossem esclarecidas e/ou corrigidas perante este Tribunal (peça 116, p. 2, item 9.3) . 
O Plenário deste Tribunal negou provimento, nos termos do Acórdão 698/2019-TCU-Plenário (peça 145) , ao Agravo interposto pela APAAS em face do Acórdão 328/2019-TCU-Plenário. 
Posteriormente, o Plenário manteve, por meio do Acórdão 1688/2019  (peça 191) , a cautelar em relação a APAAS, tendo em vista que a entidade não segregava, para fins de registro, as modalidades de reabilitação oferecidas, o que impossibilitava a verificação do cumprimento dos quantitativos mínimos de atendimentos a serem realizados em cada modalidade, e que o processo de habilitação dela estava eivado de vícios, uma vez que a Sra. Patrícia Maria Santos Batista, que acumulava funções de Diretora de Controle, Avaliação, Regulação e Auditoria da Secretaria de Estado de Saúde do Piauí e de Coordenadora da Comissão Intergestores Bipartite daquele estado, também era dirigente da APAAS, o que configurava uma situação potencialmente ensejadora de conflito de interesses.
Após, o Plenário deste Tribunal de Contas da União (TCU) , por meio do Acórdão 1996/2020 (peça 276) , no que interessa, determinou à Coordenação Geral de Saúde da Pessoa com Deficiência do Ministério da Saúde (CGSPD/MS) que se abstivesse de habilitar novamente a APAAS como CER IV no município de Picos a menos que comprovasse, de forma cabal: 
0. a existência de demanda e a viabilidade de manutenção de dois centros de reabilitação desse porte no aludido município; 
0. a resolução das inconsistências identificadas na Nota Técnica 205/2019-CGSPD/DAET/SAES/MS; e 
0. a plena operação da entidade, seguindo os quantitativos mínimos e os demais critérios de operação estabelecidos pelos Instrutivos de Reabilitação e demais normas de regência aplicáveis.
 A APAAS ingressou com pedido de reexame de reexame (peças 320-322) em face do Acórdão 1996/2020-TCU-Plenário (peça 276) e, em seguida, protocolou "elementos adicionais" e anexou diversos documentos (peças 348 a 2433) "a fim de demonstrar ausência de qualquer irregularidade com os atendimentos realizados, os funcionários lotados e a inexistência de pacientes "enxertados" nos relatórios de produção" (peça 347, p. 2) .
	ADMISSIBILIDADE
O pedido de reexame foi conhecido pelo Exmo. Ministro Walton Alencar Rodrigues com fundamento no art. 48 da Lei 8.443/1992 c/c o arts. 285 e 286 do RI/TCU, "supendendo os efeitos dos itens 9.1, 9.3 e 9.3.3 (e subitens) e concedendo efeito devolutivo ao item 9.2, todos do Acórdão 1966/2020-TCU-Plenário" (peça 326) . 
	MÉRITO                                                                                                                                                                                                                                                                                                                                                                                                                                                                                                                                                                                                                                                                                                                                                                                                                                                                                                                                                                                                                                                                                                                                                                                                                                                                                                                                                                                                                                                                                                                                                                                                                                                                                                                                                                                                                                                                                                                                                                                                                                                                                                                                                                                                                                                                                                                                                                                                                                                                                                                                                                                                                                                                                                                                                                                                                                                                                                                                                                                                                                                                                                                                                                                                                                                                                                                                                                                                                                                                                                                                                                                                                                                                                                                                                                                                                                                                                                                                                                                                                                                                                                                                                                                                                                                                                                                                                                                                                                                                                                                                
	Delimitação 
Constitui objeto do recurso definir se:
existia demanda no Município de Picos/PI para a habilitação de 2 (dois) Centros Especializados em Reabilitação do Tipo IV (CER IV) - item 9.3.3.1.1 do decisum;
a APPAS demonstrou a resolução das inconsistências apresentadas na Nota Técnica 205/2019-CGSPD/DAET/SAES/MS para regulação de pacientes, gestão, controle e fiscalização dos CER IV, por parte da Secretaria Municipal de Picos/PI (SMS-Picos/PI) - item 9.3.3.1.2 do decisum; 
a APAAS demonstrou a plena operação da entidade, seguindo os quantitativos mínimos e os demais critérios de operação estabelecidos pelos Instrutivos de Reabilitação e demais normas de regência aplicáveis - item 9.3.3.2 do decisum
Desde já, esclarece-se que o presente pedido de reexame limita-se a examinar, em sede recursal, o conteúdo das determinações direcionadas à Coordenação Geral de Saúde da Pessoa com Deficiência do Ministério da Saúde (CGSPD/MS) que se referem a APAAS (itens 9.3.3 e seus respectivos subitens) . 
Ou seja, não será objeto deste exame verificar se a APAAS, à época em que foi qualificada como CER IV por meio da Portaria 137, de 18/2/2016, da Secretaria de Atenção à Saúde subordinada ao Ministério da Saúde (peça 13) , preenchia os requisitos subjetivos mínimos previstos nas Portarias GM/MS 793/2012 e 835/2012. Tal análise já fora realizada pela então Secex/PI (itens 18 a 58 da instrução constante na peça 111) , acolhida no relatório, que chegou a conclusão que não foram atendidos os aspectos material e formal de habilitação, credenciamento e contratação das aludidas instituições como CER IV. O certo é que a área técnica da CGSPD/DAET/SAES/MS, após analisar o cumprimento dos requisitos técnicos, emitiu parecer favorável com algumas ressalvas em relação à APAAS (vide Nota Técnica 275/2019-CGSPD, peça 245, p. 2) .
	Da análise da inexistência de demanda (item 9.3.3.1.1. do Acórdão 1996/2020-TCU-Plenário) no Município de Picos/PI para a habilitação de 2 (dois) Centros Especializados em Reabilitação do Tipo IV (peças 320, p. 5-10 e 24-44, e 347, p. 5-8) 
 A 	APAAS diz que "a partir de dezembro de 2015, o Município de Picos passou a compor a chamada MACRORREGIÃO DO SEMIÁRIDO, como município de referência, juntamente com mais 69 Municípios que conformam a região de saúde Vale do Guaribas, Vale do Rio Canindé e Vale do Sambito, abrangendo um contingente populacional de aproximadamente 582.501 habitantes" (peça 320, p. 6, grifos acrescidos) , com a edição do Plano Estadual de Implantação e Implementação da Rede de Cuidados à Pessoa com Deficiência, aprovado pela Resolução CIB/PI nº 121/2015 (e Resolução CIB-PI 075/2015) .
Aduz que "a verificação da existência da demanda que justificava a implantação desses dois CER IV teve por base dados técnicos, estatísticos e qualitativos robustos, visto que houve um intenso processo de discussão e pactuação entre os 224 Gestores Municipais de Saúde do Estado do Piauí na elaboração do referido Plano Estadual e de suas metas - conforme esclarecimentos da própria Secretaria de Estado da Saúde (peça 73) " (peça 320, p. 7, grifos acrescidos) .
Assevera que o Contrato 079/2015, antes firmado com a SMS/Picos, tinha como teto mensal de R$ 5.200,00 por produção, o qual possibilitava um atendimento diminuto em reabilitação, e que o Convênio nº 01/2017 foi celebrado na modalidade de custeio com valor mensal de R$ 345.000,00, pago independentemente de produção, e que "o atendimento mínimo de pacientes/mês deve então ser analisado em momento posterior à habilitação, não constituindo pré-requisito para alcançá-la" (p. 26) . 
Alega que o MS, por meio da Nota Técnica nº 27-SEI/2017- CGSPCD/DAPES/SAS/MS (peça 9) , e a Secretaria de Saúde do Piauí, por meio do Ofício SESAPI/GAB nº 2847/2017 (peça 10) , transcritos parcialmente nas páginas 26 a 28 da peça 320, deixaram evidente nos seus pronunciamentos a existência de demanda. 
Argui que "a Nota Técnica do DENASUS e os relatórios juntados pela SECEX/SAUDE mostram impropriedades e equívocos em suas análises", pois "consideraram apenas a quantidade pacientes sem considerar as múltiplas modalidades de reabilitação utilizadas, (...) , não se basearam na lógica usada pelo próprio Sistema Único de Saúde para proceder o repasse dos benefícios aos CER IV, que não está fundamentada apenas realização de procedimentos ambulatoriais, mas visa o CUSTEIO de todas as atividades voltadas para a reabilitação e inclusão dos pacientes portadores de deficiência" (p. 28-30) . Sustenta, ainda, que "determinados custos não podem ser transformados em dados para alimentar o sistema SIA/SUS, que se baseiam unicamente em procedimentos ambulatoriais realizados pelas clínicas, conforme já esclareceu o próprio Município de Picos (peça 139) " e que "a Nota Técnica em referência também carrega impropriedades quanto à quantidade de procedimentos realizados, pois baseiam-se exclusivamente nos dados informados no Sistema de Informações Ambulatoriais - SIA /SUS"  (p. 30, grifos no original) .
Alega que a inadequação do sistema do SIA/SUS teria sido expressamente reconhecida pelo Município de Picos (peça 139) , pelo próprio Coordenador do SIA/SUS no Ofício 201/2018 (peça 97) e pela equipe de auditoria (vide Relatório de Visita Técnica 5971 - peça 102) , razão pela qual seria "necessário um período de readequação, seja na instituição da modalidade de pagamento por custeio e na implementação da rede de atendimento, seja no aperfeiçoamento do sistema para cadastro dos procedimentos e dos pacientes, por tipo de reabilitação, de forma individualizada"  (p. 33, grifos no original) , para possibilitar o correto monitoramento pelos órgãos de controle. Enfim, diz que há necessidade de remodelação da política e da forma de monitoramento e que a APAAS não pode ser penalizada pelas falhas do sistema, tampouco pelo cadastro da produção no sistema do DATASUS/SIA/SUS, o qual era realizado pela SMS-Picos a partir dos Boletins de Produção Ambulatorial (BPA) gerados pela APAAS. 
Afirma que encaminhava a produção mensal de maneira consolidada nos exercícios de 2016 a 2018; que não houve quaisquer esclarecimentos por parte da SMS-Picos e que "tão somente em outubro de 2018, o Ministério da Saúde, através da Coordenação-Geral de Saúde Pessoa com Deficiência, orientou que o envio das referidas informações sobre produção deveria ser efetuado sob a forma INDIVIDUALIZADA e utilizando os códigos contidos na Portaria SAS/MS n° 790, de 1º de setembro de 2014" (p. 35) .
	Análise 
A fim de subsidiar a análise acerca da inexistência de demanda para a qualificação de 2 (duas) entidades como CER IV, transcrevo excertos do voto (peça 277, p. 5-6 e 9) condutor do Acórdão 1996/2020-TCU-Plenário proferido pelo Ministro Benjamin Zymler, verbis:
	27.	Conforme já exposto, o presente feito se originou de auditoria realizada pelo Denasus-PI, que constatou indícios de irregularidades na habilitação, credenciamento e contratação da APAAS e do CRSA como CER IV, especificamente quanto à exigência de comprovação da existência de demanda para a implantação dos serviços.
28.	Tal situação foi retratada na Nota Técnica emitida em face da Auditoria 17567/2017 do Denasus (peça 2, p. 1-6) , cujas conclusões foram resumidas da seguinte forma pela Sec-PI:
		"- o município de Picos, com uma população de 76.749 habitantes e com 42 municípios referenciados, que elevam a população total para 352.342 habitantes, foi contemplado com a habilitação de 2 (dois) CER IV, enquanto que Teresina, Capital do Estado, com uma população de 847.430 habitantes e que funciona como referência para as demais regiões do Estado, exceto Picos, não possui nenhum Centro Especializado de Reabilitação - CER IV, sendo que o SUS em Teresina serve como referência para uma população estimada em 2.858.838 habitantes, excluída a população da região de Picos (peça 2, p. 3) ;
	- tal fato leva ao convencimento quanto à "falta de zelo" por parte das diversas Instâncias de Gestão do SUS (Secretaria de Estado da Saúde, Secretaria Municipal de Saúde de Picos, Comissão Intergestores Bipartite - CIB, Comissão Intergestores Regional - CIR, Conselho Municipal de Saúde, etc.) , em não considerar entre os objetivos e critérios utilizados quando da condução dos procedimentos que subsidiaram o processo de habilitação/credenciamento/contratação dos referidos Centros Especializados de Reabilitação a existência de demanda (usuários/pacientes) com necessidade de reabilitação na região de Picos (peça 2, p. 3) ;
	- documentos comprobatórios da qualificação da APAAS como CER IV contrariam a realidade encontrada pela Equipe de Auditoria na cidade de Picos e, outrossim, contrariam a própria produção/faturamento dos CER IV, registrada no Sistema de Informações Ambulatoriais do SIA/SUS (peça 2, p. 3) ;
	(...) 
	- esses números deixam estreme de dúvidas que os integrantes das diversas Instâncias de Gestão do SUS não consideraram como relevante a necessidade da existência de DEMANDA (usuários/pacientes) que justificasse a aprovação da habilitação/contratação de 2 (dois) CER IV para Picos, ou seja, por outras palavras, os integrantes das diversas Instâncias de Gestão do SUS levaram em consideração apenas, e exclusivamente, os interesses dos proprietários dos 2 (dois) Estabelecimentos de Saúde (peça 2, p. 4) ;" (grifos acrescidos) .
29.	A unidade técnica confirmou, in loco, a falta de demanda dos serviços, ao verificar que, entre fevereiro de 2016 e junho de 2018, as aludidas entidades não tinham atendido a quantidade mínima de pacientes a que estavam obrigadas, conforme o item 4.5.1 dos Instrutivos de Reabilitação Auditiva, Física, Intelectual e Visual:
"4.5 Quantitativo de pacientes/mês atendidos: 
4.5.1 A média do número de usuários atendidos deve considerar o estabelecido para cada modalidade de reabilitação, a saber: 
- Reabilitação Auditiva: mínimo de 150 usuários/mês. 
- Reabilitação Física: mínimo de 200 usuários/mês. 
- Reabilitação Intelectual: mínimo de 200 usuários/mês. 
- Reabilitação Visual: mínimo de 150 usuários/mês."
 (...) 
50.	Na linha da análise realizada pela SecexSaúde, tanto na instrução que subsidiou a revogação da cautelar unicamente para o CRSA, quanto na de mérito, compreendo que ambas as entidades não lograram demonstrar a existência de demanda real dos serviços nas quatro modalidades, na época de suas habilitações.
51.	Conforme visto, passados mais de dois anos do credenciamento como CER IV, o CRSA permanecia sem cumprir o limite mínimo especificado pelos Instrutivos de Reabilitação para a modalidade visual, sendo que a APAAS permanecia sem atender as modalidades auditiva e visual, consoante será exposto na sequência. (grifos acrescidos) 
Como se vê, este Tribunal acompanhou o entendimento do Denasus-PI, consubstanciado no Relatório de Auditoria 17.567 (peça 114, p. 3-156) e na Nota Técnica de 7/6/2017 (peça 2, p. 1-6) , de que havia indícios de irregularidades na habilitação, credenciamento e contratação da APAAS e do CRSA como CER IV, especificamente quanto à exigência de comprovação da existência de demanda para a implantação dos serviços, fatos que ensejaram com que o Denasus alertasse a Secretaria de Atenção  à Saúde e ao próprio Ministro de Estado da Saúde a "necessidade de adoção de providências imediatas no sentido de revisar a Habilitação/Credenciamento dos referidos Estabelecimentos de Saúde" (peça 2, p. 6, grifos no original) .
 O cerne da questão é definir se, à época, havia demanda (aspecto objetivo) a ensejar a habilitação de 2 (duas) entidades como CER IV. Ou seja, não se analisará se a APAAS preenchia os requisitos subjetivos para que fosse habilitada, mas tão somente se existia demanda para que duas entidades fossem qualificadas como CER IV. 
Pois bem. A Portaria GM/MS nº 793, de 24/04/2012, instituiu a Rede de Cuidados a Pessoa com Deficiência do SUS e a Portaria GM/MS nº 853, de 25/04/2012, estabeleceu e regrou a os repasses de recursos de custeio e investimento para a Rede de Cuidados à Pessoa com Deficiência RCPD do SUS.
Os Centros Especializados de Reabilitação (CER) são serviços de referência regulados, que funcionam segundo base territorial e fornecem atenção especializada para pessoas com deficiência temporária ou permanente; progressiva, regressiva ou estável; intermitente e contínua; severa e em regime de tratamento intensivo.
Os Instrutivos de Reabilitação da Rede de Cuidados à Pessoa com Deficiência no âmbito do SUS estatui os requisitos subjetivos, tais como instalações físicas adequadas e com horário pré-determinado de funcionamento etc., bem como estabelece o quantitativo mínimo de pacientes/mês para serem atendidos (vide item 4.5 dos Instrutivos de Reabilitação transcrito no item 21 desta instrução) . Esse quantitativo, que é o mínimo necessário de atendimento para que uma entidade permaneça habilitada, qualificada como CER, é que materializa a existência de demanda. Sem esse mínimo, não há interesse público para que um ente privado habilitado como CER IV receba incentivo financeiro de custeio mensal de R$ 345.000,00 (trezentos e quarenta e cinco mil reais) , com fundamento no art. 7, inciso III, da Portaria GM/MS nº 853, de 25/04/2012.
Conforme já mencionado, não se examinará se a APAAS, quando da sua habilitação como Centro Especializado em Reabilitação (CER) por meio da Portaria nº 137, de 18 de fevereiro de 2016 preenchia ou requisitos subjetivos descritos, por exemplo, no Anexo III dos Instrutivos de Reabilitação (peça 12, p. 74) , tendo em vista que houve "a manifestação favorável do Grupo Condutor Estadual quanto à aprovação da habilitação" e "a avaliação técnica realizada pela Coordenação Geral de Saúde da Pessoa com Deficiência do Departamento de Ações Programáticas Estratégicas", para que o processo de habilitação fosse efetivado. 
Logicamente, naquela época, o Grupo Condutor Estadual, que segundo a APASS (vide item 21 desta instrução) era composto por 224 Gestores Municipais de Saúde do Estado do Piauí, os quais teriam elaborado o referido Plano Estadual a partir de dados técnicos, estatísticos e qualitativos robustos, após um intenso processo de discussão e pactuação, deveria ter verificado que não existia demanda para 2 (dois) CER IV em Picos e a CGSPD/MS deveria ter questionado o porquê de 2 (dois) Centros Especializados em Reabilitação em Picos e nenhum em Teresina.  
Em nenhum momento, o Ministério da Saúde apresentou as razões de fato e de direito para ter habilitado 2 (dois) Centros em Picos, que atenderiam em torno de 500 mil habitantes (vide peça 188, p. 9) , "sendo que o SUS em Teresina serve como referência para uma população estimada em 2.858.838 habitantes, excluída a população da região de Picos", segundo o Denasus (peça 2, p. 3) . 
Por fim, discorda-se da alegação da APAAS de que "o atendimento mínimo de pacientes/mês deve então ser analisado em momento posterior à habilitação, não constituindo pré-requisito para alcançá-la". 
A viabilidade do atendimento do número mínimo por mês de usuários deveria, indubitavelmente, estar embasada nos estudos do Grupo Condutor Estadual, sendo que esse mínimo é conditio sine qua non para que a entidade permaneça habilitada como CER. Ou seja, a APAAS deveria atender mensalmente aquele quantitativo de pacientes não só no momento posterior à habilitação, mas também ao longo dos meses e exercícios, sendo certo ainda que a Coordenação Geral de Saúde da Pessoa com Deficiência (CGSPD/DAPES/SAS/MS) detinha (e detém) o poder-dever de monitorar a presença desse requisito objetivo (existência de demanda) e dos subjetivos, avaliando se há interesse público ou não na continuidade ou não da habilitação, conforme dispõe o art. 2 da Portaria 137, de 2016, que habilitou a APAAS (peça 13) . 
Por exemplo, a soma dos pacientes atendidos na reabilitação visual no mês de maio de 2019 foi de 44 (quarenta e quatro) , conforme Relatório de Visita Técnica de 11/7/2019 (peça 188, p. 12 c/c, p. 15) , quantitativo muito aquém ao mínimo de 150 usuários/mês por CER IV. Não se pode admitir o não atingimento do mínimo de pacientes/mês, sobretudo um Estado, Nação, que tem demandas infinitas e recursos escassos. 
Esclarece-se que a alegações de que "a Nota Técnica do DENASUS e os relatórios juntados pela SECEX/SAUDE mostram impropriedades" e de que o sistema SIA/SUS apresentava falhas que ensejaram uma quantificação a menor do atendimento serão analisadas adiante. 
	Da análise das inconsistências apresentadas na Nota Técnica 205/2019-CGSPD/DAET/SAES/MS para regulação de pacientes, gestão, controle e fiscalização dos CER IV, por parte da Secretaria Municipal de Picos/PI (SMS-Picos/PI) , e da atual operação da APAAS - itens 9.3.3.1.2 e 9.3.3.2 do decisum (peça 320, p. 10-20 e 28-55) 
 A APAAS aduz que foram preenchidos os requisitos fixados nas Portarias GM/MS 793/2012 e 835/2012 inexistindo vício de origem na sua qualificação.
Aduz que "A APAAS, seguindo todas as fases da habilitação e credenciamento, perpassou por um longo e rigoroso processo, que perdurou aproximadamente 02 anos até a sua aprovação como CER do tipo IV" (peça 320, p. 11) . Em seguida, apresenta o passo-a-passo para a sua habilitação (vide p. 11-13) e a argui que "a APAAS foi minuciosamente avaliada e obteve aprovação de todos os órgãos acima mencionados"  (p. 14) , tendo o processo passado "por intensa deliberação dos órgãos colegiados com a realização de visitas técnicas, reuniões colegiadas e audiências públicas", conforme documentos acostados às peças 79-89. 
Assevera que a Sra. Patrícia Maria Santos Batista "tão somente assinou, pelo cargo que ocupava à época, em 19/09/14, a Resolução CIB-PI nº 103/2014" (p. 15) , após um longo processo de habilitação, não tendo interferido no processo de habilitação da APAAS, "seja porque, mesmo enquanto presidente da CIB, não detinha a palavra final para a aprovação da habilitação, que, reitera-se, também dependia do cumprimento de diversas outras etapas" (p. 16) . 
Alega que a "A APAAS foi habilitada efetivamente como CER IV através da Resolução CIB-PI no 001/2016 e da Portaria SAS/MS n° 137, em 18 de fevereiro de 2016" (p. 16) e que "quando o processo de habilitação da APAAS fora efetivamente aprovado pela CIB, a Dra. Patrícia Maria Santos Batista já não encontrava-se mais na referida função de confiança, que perdurou apenas de maio/2013 a dezembro/2014" (p. 15) . 
Argui que a audiência pública e todos os documentos acostados aos autos demonstram interesse público no processo de qualificação da APAAS, tendo todo o referido processo sofrido uma reavaliação, fato este que "demonstra inequivocamente o maior rigor da avaliação, que foi extremamente criteriosa e cuidadosa (...) , sendo ainda mais rigoroso que a própria habilitação da CRSA" (p. 19) 
Enfim, diz que "restaram preenchidos não só os aspectos formais, consistente nas etapas e instâncias necessárias à aprovação final como CER IV, como também os aspectos materiais da habilitação, especialmente pelo maior rigor, pela realização de visitas técnicas, audiências públicas, reuniões colegiadas e intensa deliberação a respeito do credenciamento da RECORRENTE" (p. 19) . 
Informa que o Ministério Público Federal promoveu o arquivamento do procedimento nº 1.27.000.000416/201513, em 2/2/2018, tendo em vista a inexistência de quaisquer irregularidades na habilitação da APAAS.
Assere que a Nota Técnica do Denasus e os relatórios juntados pela SecexSaúde apresentam impropriedades e equívocos em suas análises tendo em vista que "consideraram apenas a quantidade pacientes sem considerar as múltiplas modalidades de reabilitação utilizadas" (p. 28) , fato já reconhecido pelo Ministro-Relator nos itens 120 a 122 do voto condutor do Acórdão 1688/2019-TCU-Plenário.
Ademais, aduz que o repasse dos recursos aos CER IV "não está fundamentada apenas na realização de procedimentos ambulatoriais, mas visa o CUSTEIO de todas as atividades voltadas para a reabilitação e inclusão dos pacientes portadores de deficiência", nos termos do art. 7 da Portaria 835/2012 do Ministério da Saúde (p. 30, grifos no original) , servindo, por exemplo, para a manutenção da unidade, a capacitação de recursos humanos, o transporte, os estudos, as pesquisas e as reformas dos CERS. Nesse sentido, sustenta que não se poderia falar em desperdício de recursos públicos ou enriquecimento ilícito, pois "a lógica de financiamento por custeio global considera o custo total de funcionamento dos serviços, e não o número de procedimentos registrados/apresentados pelos serviços" (p. 30, grifos no original) . 
Alega que a Nota Técnica do Denasus apresenta impropriedade "quanto à quantidade de procedimentos realizados, pois baseia-se exclusivamente nos dados informados no Sistema de Informações Ambulatoriais - SIA /SUS" (p. 31, 			grifos no original) . 
Argumenta que a inadequação do sistema do SAI/SUAS foi expressamente reconhecida pelo Município de Picos (vide peça 139) , pela Coordenação Geral de Saúde da Pessoa com Deficiência (CGSPD) do Ministério da Saúde, no Ofício 201/2018 de 30/8/2018 (vide peça 97) e pelo Denasus no Relatório de Visita Técnica º 5971. Enfim, assevera que "o sistema DATASUS/SIA/SUS não possui campo para informação sobre o número de pacientes, mas tão somente comandos que permitem a informação (cadastramento e relatórios) sobre o número de procedimentos/atendimentos realizados" e que ele "somente processa o Boletim de Produção Ambulatorial - BPA e a Autorização de Procedimentos de Alta Complexidade - APAC, mas não comporta todos os procedimentos ofertados pelos CER do tipo IV" (p. 33) .
 Sustenta que os pacientes atendidos pela APAAS eram encaminhados pela Secretaria Municipal de Picos, que possuía a responsabilidade pelo fluxo de encaminhamento dos pacientes, bem como pelo recebimento e cadastro no sistema do SIA/SUS.
A APAAS reconhece que "encaminhava a produção mensal de maneira CONSOLIDADA, de 2016 a 2018 (...) , sem a especificação individual dos procedimentos (por código e modalidade) , mas apenas com informação sobre o número total" (p. 35) , em face da ausência de esclarecimento por parte da Secretaria Municipal de Picos sobre a forma de registro dos dados.  Ademais, diz que "somente em outubro de 2018, o Ministério da Saúde (...) orientou que o envio das referidas informações sobre produção deveria ser efetuado sob a forma INDIVIDUALIZADA e utilizando os códigos contidos na Portaria SAS/MS n° 790, de 1º de setembro de 2014" (p. 35) .
Informa que "realizou o reprocessamento de toda a produção referentes aos anos 2016, 2017 e 2018" (p. 35, grifos no original) e enviou, em seguida, ao Departamento de Regulação, Auditoria e Controle (DRAC/CGSI/MS) , conforme doc. 1 anexado ao recurso (peça 321) , e que, mesmo após o reprocessamento da produção, o programa não informava "o CID (código internacional de doenças) e o serviço de classificação, fazendo com que essa análise levasse à eliminação de aproximadamente 90% dos procedimentos realizados (p. 36) , fato esse detectado pelo Ministério da Saúde na visita realizada no primeiro trimestre de 2019.
Informa que, "em maio de 2019, firmou a contratação de novo software (anexado pela APAAS na peça 247) adequado ao processamento das informações, que registra o quantitativo de pacientes por modalidade de reabilitação" e que "a partir da contratação do software, todas as informações restam condizentes com os quantitativos mínimos e por modalidade de reabilitação" (p. 37) .
A APAAS aduz que suas produções nunca estiveram zeradas e que "os meses que aparecem zerados decorrem das inconsistências do sistema, já tendo sido comprovado tanto pelos esclarecimentos do Coordenador do SIA/SUS quanto pelos documentos juntados pela APAAS que demonstram os atendimentos feitos nesses meses" (p. 38) . A título de exemplo, diz que realizou, em fevereiro de 2018, 1406 (hum mil e quatrocentos e seis) procedimentos, conforme anexos constantes da peça 62 (p. 138 em diante) . 
Argui que é possível identificar o mês em que o paciente fora atendido na própria relação nominal de pacientes do período de 01/01/2019 a 29/07/2019, a qual possui as datas de atendimento. Assim, entende que está validada, então, a prova juntada à peça 247.
Sustenta que "a flutuação dos pacientes nos meses de dezembro de 2018 e janeiro de 2019 se deu pelo fato de, nessa época, haver o recesso de final de ano" (p. 39) .
Argumenta que "não é possível o descredenciamento da entidade sem que haja, no mínimo, um juízo de certeza sobre a questão, não sendo possível fundamentar a procedência da representação apenas em hipóteses que "parecem ser mais plausíveis" do que outras, baseando-se em juízo de "possibilidade" e/ou "plausibilidade" (p. 40) . 
Alega que a grande maioria dos pacientes é portadora de múltiplas patologias, que necessitam de múltiplas reabilitações, e diz que fez uma reclassificação da patologia principal de cada paciente para melhor percepção do serviço realizado, seja para o controle, diagnóstico e alimentação de banco de dados, etc., razão pela qual ocorreram as, aparentes, variações entre as informações prestadas pela SAEMS (peça 215) e a SMS/PICOS (peça 252) .
Assevera que "a maioria dos procedimentos em reabilitação visual e auditiva eram erroneamente descartados pelo BPA magnético, o que resultou em números abaixo dos valores mínimos"; diz que "tais erros já foram sanados com a contratação de novo software, em 2019" e que "o registro por reabilitação começou a ser feito a partir de agosto de 2019, onde retroativamente foi feita essa reclassificação das produções dos anos não processados anteriormente" (p. 41) .
Especificamente aos meses de agosto a outubro de 2019, a APAAS reafirma o contido na peça 257 de que "o Secretário Municipal de Saúde recusou-se a receber e processar a produção a ser enviada para o Ministério da Saúde, o que acarretou a não alimentação do sistema do SUS e a subsequente ausência de produção dos referidos meses" (p. 41, grifos acrescidos) e não pela suposta suspensão das suas atividades por força de decisão judicial nos autos do processo 0000338-67.2019.4.01.4001, que tramita na 1ª Vara Criminal de Teresina, conforme alegado pela CRSA, na peça 263. Informa que em agosto de 2019, atendeu 1247 pacientes, mesmo com a suspensão do repasse e do convênio. 
Assere que sempre possuiu melhor estrutura do que a CRSA, o que possibilitava um acesso e atendimento mais amplos; que nunca houve redirecionamento de pacientes, tampouco enxerto de pacientes. 
Informa que "sempre preencheu o quadro de profissionais, altamente especializados, regularmente habilitados e preenchendo a carga horária mínima por especialidade (peça 249) ", porém diz que "à época, havia falhas em alguns cadastros e atualizações no sistema" (p. 43) .  
Ademais, a Associação insere nos autos relações nominais de todos os pacientes, por mês de referência, as fichas individuais de cada paciente e seus respectivos prontuários, a fim de comprovar o cumprimento dos quantitativos mínimos de atendimentos realizados mensalmente. Ademais, reitera que "informou, nas peças 215 e 247, a regularização das pendências, juntando os documentos pertinentes, tais como escala médica e carga horário de trabalho, relação nominal de pacientes, contratação de novo software (também na peça 194) , fotos das instalações, assim como os anexos das peças 195 a 197, e 166 a 171" (p. 53) . 
A APPAS argui que apresenta plenas condições de funcionamento, tendo cumprido todas as exigências, conforme deixou assente a Coordenação-Geral de Saúde da Pessoa com Deficiência, através da Nota Técnica nº 275/2019-CGSPD/DAET/SAES/MS (peça 215 e 244) e da Nota Técnica 5/2020-CGSPD/DAET/SAES/MS (peça 256) , o Município de Picos (peça 165) e a SMS/Picos, por meio do Ofício 112/2019 (peças 215 e 248) . 
Aduz que a CGSPD "considerou um amplo conjunto probatório, e não somente uma única documentação produzida pela SMS/Picos"  (p. 50, grifos no original)  quando da elaboração da Nota Técnica nº 275/2019-CGSPD/DAET/SAES/MS.
Sustenta que "a decisão criminal não interrompeu as atividades da APAAS, mas tão somente suspendeu o Convênio firmado com o Município de Picos" e que "permaneceu com os atendimentos às pessoas com deficiência, funcionando com uma equipe de 46 profissionais" (p. 54) .
Por fim, assere que "ainda que se entenda pela existência de quaisquer vícios originários ou anteriores (...) estes não podem ser imputados à APAAS e são plenamente passíveis de saneamento" (p. 54) .
	Análise 
A questão nodal diz respeito a determinação deste Tribunal direcionada à CGSPD/MS para que se abstivesse de habilitar novamente a APAAS como CER IV no município de Picos, a menos que houvesse a comprovação cabal da resolução das inconsistências apresentadas para regulação de pacientes, gestão, controle e fiscalização dos CER IV, por parte da Secretaria Municipal de Picos/PI (SMS-Picos/PI) , consubstanciadas na Nota Técnica 205/2019-CGSPD/DAET/SAES/MS.
Naquela visita, a equipe da CGSPD avaliou o funcionamento, por meio da análise do horário de funcionamento, fluxo de atendimento dos usuários e a produção dos serviços, a estrutura física, por intermédio da análise da identidade visual, equipamentos, ambiência e profissionais, e ainda a gestão clínica da APAAS e da CRSA. Quanto à primeira, constatou a adequação em relação ao horário de funcionamento, a identidade visual, a estrutura física, aos equipamentos e a ambiência, observando tão somente que o elevador se encontrava em manutenção e não estava em funcionamento e a ausência de sinalização tátil no piso. 
As principais impropriedades, relacionadas à APAAS, identificadas pela CGSPD na Nota Técnica 205/2019 (peça 245) , emitida após visita técnica realizada por sua equipe no período de 11 a 13/6/2019, estão apresentadas abaixo:
Quanto à Produção dos Serviços: Em consulta ao Sistema de Informação Ambulatorial do Sistema Único de Saúde (SIA/SUS) em 17/06/2019, foi observado que o serviço passou a registrar a produção de procedimentos nas quatro modalidades de reabilitação a que está habilitado, assim como demonstra um crescimento na produção para os meses de março e abril de 2019, apesar de não apresentar produção para o mês de fevereiro.
 (...) 
Observa-se que o quantitativo de pacientes em atendimento pela APAAS nas modalidades de reabilitação auditiva e visual estavam abaixo do quantitativo mínimo de usuários exigido pelo Instrutivo de Reabilitação.
 (...) 
Recursos Humanos e Equipe Mínima: Durante a Visita Técnica foi possível identificar a presença da diretora e dos coordenadores técnicos do serviço, bem como dos profissionais do estabelecimento em atividade. A escala de trabalho semanal dos profissionais foi apresentada à equipe da visita técnica que comparou o cadastro de cada profissional no CNES e sua carga horária. Neste quesito, foram identificadas divergências quanto à carga horária de alguns profissionais como fisioterapeutas, fonoaudiólogos, psicólogos e terapeutas ocupacionais, conforme demonstrado no quadro abaixo.
 (...) 
Gestão da clínica: O serviço utiliza prontuário eletrônico único para cada paciente. No entanto, há fragilidades no matriciamento e na articulação entre os demais pontos de atenção da Rede de Atenção à Saúde e com os demais dispositivos sociais, pois o serviço relatou dificuldades em se integrar à outros pontos de atenção da Rede. Os profissionais se reúnem apenas uma vez ao mês para discutir os casos clínicos mais complexos em atendimento.
Conclui-se que a Associação Piauiense de Atenção e Assistência em Saúde (APAAS)  atende as 4 (quatro) modalidades de reabilitação nas quais foi habilitada, embora tenham sido observadas pendências na carga horária de profissionais, no quantitativo de usuários atendidos nas modalidades auditiva e visual, bem como incipiência na aplicação de ferramentas de gestão da clínica.
 (...) 
3. CONCLUSÃO
 (...) 
Quanto ao CER IV da Associação Piauiense de Atenção e Assistência em Saúde (APAAS) , conclui-se que o serviço atende nas 4 (quatro) modalidades de reabilitação nas quais foi habilitado, embora tenham sido observadas pendências. Neste sentido, o gestor responsável (SMS Picos/PI) será notificado por meio de Oficio, por esta Coordenação, a fim de tomar as providências cabíveis para resolução das seguintes pendências:
a) Contratação de recursos humanos para contemplar a equipe mínima prevista no Instrutivo da Rede de Cuidados à Pessoa Com Deficiência no que se refere à carga horária total de fisioterapeutas, fonoaudiólogos, psicólogos e terapeutas ocupacionais;
b) Adequação do número de pacientes atendidos nas modalidades auditiva e visual;
c) Adequação da acessibilidade do serviço, uma vez que o elevador do serviço não se encontrava em funcionamento no momento da visita bem como dispunha de adequada sinalização tátil no piso;
Além dessas questões subjetivas relacionadas a APAAS, a CGSPD recomendou à SMS- de Picos/PI "a atualização do Plano de Ação Estadual da Rede de Cuidados à Saúde da Pessoa com De¿ciência de modo a avaliar a necessidade da manutenção da habilitação de 02 (dois) CER IV no município de Picos, sobretudo no que concerne às modalidades de reabilitação auditiva e visual, uma vez que não foi constatado o atendimento ao quantitativo mínimo de usuários exigidos para a modalidade de reabilitação visual em ambos os serviços (APAAS e Centro de Reabilitação Santa Ana) , e para a modalidade auditiva na APAAS" (peça 245, p.12-13, grifos acrescidos) .
Em 13/8/2019, Ministério da Saúde editou a Portaria GM/MS n° 2.148 (peças 255 e 2435) , suspendendo os repasses de recursos à APAAS, tendo em vista as irregularidades apresentadas na prestação do serviço de reabilitação constatadas durante o monitoramento realizado pela CGSPD/DAET/SAES/MS e as constatações verificadas na Visita Técnica realizada pelo Ministério da Saúde entre os dias 11 e 13 de junho de 2019.
Em 4/9/2019, a CGSPD avaliou se a APAAS tinha sanado as pendências arroladas na Nota Técnica 205/2019-CGSPD, por meio da Nota Técnica 275/2019-CGSPD (peça 244) , à luz dos documentos encaminhados pela SMS de Picos/PI e a APAAS entre o período de 27/06 e 29/08 de 2019, e fez à seguinte análise/conclusão:
2.4. Em 31 de julho de 2019 foi enviado via e-mail (0010584443) à esta CGSPD/DAET/SAES/MS o Ofício n° 112/2019 da Secretaria Municipal de Saúde de Picos/PI (0010584494) , o qual  encaminhou Plano de Ação/Intervenção da Rede de Cuidados à Pessoa com Deficiência da Secretaria Municipal de Saúde de Picos/PI (0010584571) , visando adequar à regulação e gestão dos serviços conforme as recomendações do Relatório de Visita Técnica do Ministério da Saúde, e o Ofício n° 120/2019 da Associação Isac Batista (0010584494) , o qual apresenta as adequações realizadas pela instituição quanto à instalação de piso tátil, contratação de serviços para manutenção do elevador e atualização do software que registra a produção do serviço.
2.5. Em 20 de agosto de 2019 a Associação Isac Batista (APAAS) enviou via e-mail (0010920771) à esta CGSPD/DAET/SAES/MS a Escala de Profissionais da Instituição (0010920869) a fim de comprovar a adequação da carga horária dos profissionais conforme instrutivo de reabilitação e registro no CNES, e o Relatório de Pacientes Atendidos por Modalidade pela Instituição (0010921022) , a fim de comprovar a adequação do quantitativo de usuários atendidos por modalidade de reabilitação conforme Instrutivo de Reabilitação do Ministério da Saúde.
2.6. Em 29 de agosto de 2019, a Secretaria Municipal de Saúde de Picos/PI encaminhou via email (0011027640) à esta CGSPD o Relatório de Visita Técnica da SMS/Picos/PI (0011027739) realizado por representantes da SMS/Picos/PI aos CER IV da APAAS e Clínica Santa Ana, a fim de verificar a correção das irregularidades constatadas no Relatório de Visita Técnica do Ministério da Saúde. O Relatório de Visita Técnica da SMS/Picos/PI concluiu que a Associação Piauiense de Atenção e Assistência em Saúde (APAAS) tomou as medidas necessárias para a resolução das pendências apontadas.
3. CONCLUSÃO
3.1. Considerando às documentações encaminhadas à esta CGSPD/DAET/SAES/MS pela SMS/Picos/PI e pela APAAS, assim como em consideração ao monitoramento realizado por esta Coordenação via sistemas oficiais do Ministério da Saúde como o Sistema de Informações Ambulatoriais do SUS (SIA/SUS) , e o Cadastro Nacional de Estabelecimentos de Saúde (CNES) , consideramos sanadas as pendências apontadas pelo Relatório de Visita Técnica do Ministério quanto à: a) ausência de recursos humanos conforme Instrutivo de Reabilitação; b) Ausência do número de pacientes atendidos nas modalidades auditiva e visual; c) Ausência de acessibilidade do serviço quanto ao funcionamento do elevador e utilização de sinalização tátil no piso.
3.2. Deste modo, esta CGSPD entende como sanadas as pendências relativas exclusivamente ao funcionamento da APAAS à luz dos critérios mínimos estabelecidos para habilitação como Centro Especializado em Reabilitação (CER IV) , destacadas no Relatório de Visita Técnica do Ministério da Saúde.
Por conseguinte, este Ministério considera possível a retomada do repasse dos recursos de custeio relativos à habilitação da instituição, desde que o Tribunal de Contas da União (TCU) considere pertinente a decisão e se manifeste favorável.
3.3. Destacamos por fim que a Associação Piauiense de Atenção e Assistência em Saúde (APAAS) deverá se manter em monitoramento pela Secretaria Municipal de Saúde de Picos/PI e pelo Ministério da Saúde, assim como esta CGSPD/DAET/SAES/MS manterá o monitoramento do funcionamento do serviço bem como da execução e implementação das ações previstas no Plano de Ação/Intervenção da Rede de Cuidados à Pessoa com Deficiência da Secretaria Municipal de Saúde de Picos/PI, cabendo no futuro um nova visita técnica do Ministério da Saúde ao município a fim de identificar a implementação destas medidas.
Ou seja, a CGSPD, naquela oportunidade, entendeu que estavam sanadas as questões relacionadas à contratação de recursos humanos, a adequação do número de pacientes atendidos nas modalidades auditiva e visual e a adequação da acessibilidade do serviço. 
Todavia, em 16/1/2020, a CGSPD emitiu novo posicionamento, desta vez por meio da Nota Técnica 5/2020-CGSPD (peça 256) , transcrita, no que interessa, abaixo:
2.8 Não obstante, esta Coordenação vem mantendo o monitoramento das adequações da APAAS e observou que não há registro de produção ambulatorial no Sistema de Informação Ambulatorial do SUS (SIA/SUS) referente aos meses de agosto, setembro e outubro de 2019, conforme apresentado no quadro abaixo com dados extraídos do SIA/SUS em 07/01/2020:
	CNES
	jan/19
	fev/19
	mar/19
	abr/19
	mai/19
	jun/19
	jul/19
	ago/19
	set/19
	out/19
	Total

	7605323
	3402
	0
	19393
	9379
	12487
	9368
	10855
	0
	0
	0
	64884

2.9 Em referência ao registro da produção ambulatorial do serviço no SIA/SUS a APAAS encaminhou o Ofício n° 127/2019 (0011952163) para esta CGSPD/DAET/SAES/MS informando que a clínica se manteve em funcionamento no mês de setembro/2019, porém declarou que "Não foi possível ser transmitido para o banco de dados da Secretaria Municipal de Saúde de Picos, para ser gerado o arquivo a ser enviado para o SIA/SUS, devido à mesma se negar a receber as informações da APAAS". Contudo, a Secretaria Municipal de Saúde de Picos/PI ainda não se manifestou quanto à estas declarações.
2.10. Por fim, esta CGSPD/DAET/SAES/MS encaminhou o Ofício de Monitoramento nº 15/2020/CGSPD/DAET/SAES/MS (0013042696) à Secretaria Municipal de Saúde de Picos/PI solicitando esclarecimentos quantos às novas pendências apresentadas sobre o registro da produção ambulatorial do serviço no SIA/SUS para os meses de setembro a outubro de 2019 e quanto à carga horária mínima dos pro¿ssionais ¿sioterapeutas registrados no Cadastro Nacional de Estabelecimentos de Saúde (CNES) .
3. CONCLUSÃO
3.1 Portanto, considerando que o prazo estabelecido pela Portaria n° 2.148/2019 para regularização das pendências pela APAAS e SMS Picos expirou em 16/11/2019, e dentro do prazo previsto foram realizadas as adequações solicitadas, esta CGSPD/DAET/SAES/MS ainda aguarda manifestação do Tribunal de Contas da União com considerações sobre a possibilidade de retomada dos recursos de habilitação do serviço. Entretanto, esta Coordenação mantem o monitoramento do serviço a ¿m de acompanhar a regularização de seu funcionamento, estando a APAAS ainda sujeita à desabilitação caso as pendências apresentadas pelo Ofício n° 15/2020/CGSPD/DAET/SAES/MS (0013042696) persistam. (grifos originais) .
Como se vê, a CGSPD, por meio da Nota Técnica 5/2020, entendeu que havia "novas pendências apresentadas sobre o registro da produção ambulatorial do serviço no SIA/SUS para os meses de setembro [na verdade, agosto] a outubro de 2019 e quanto à carga horária mínima dos pro¿ssionais ¿sioterapeutas registrados no Cadastro Nacional de Estabelecimentos de Saúde".
Em 2/6/2020, o Ministério da Saúde editou a Portaria nº 1.459, publicada no D.O.U em 3/6/2020, transcrita parcialmente no item 13 desta instrução, desabilitando a APAAS, em face da "manifestação da Secretaria Municipal de Saúde de Picos (PI) , por meio do Ofício nº 09/2020, de 17 de janeiro de 2020, bem como, a correspondente avaliação da Coordenação-Geral de Saúde da Pessoa com Deficiência do Departamento de Atenção Especializada - CGSPD/DAET/SAES/MS, constante do NUP-SEI nº 25000.168595/2018-68" (peça 2434) . 
Este Tribunal somente teve ciência da desabilitação da APAAS em 16/11/2020, data em que o Ofício 1284/2020/CDOC/CGCIN/DINTEG/MS (peça 340) do Coordenador-Geral de Controle Interno do Ministério da Saúde foi protocolado. Ou seja, este TCU, quando da prolação do Acórdão 1996/2020-TCU-Plenário (em 5/8/2020) , não tinha conhecimento que a APAAS tinha sido desabilitada.
A questão nodal então é saber se há provas cabais da plena adequação da carga horária de fisioterapeutas, fonoaudiólogos, psicólogos e terapeutas ocupacionais e do número de pacientes atendidos nas modalidades auditiva e visual e à deficiência na aplicação de ferramentas da gestão clínica, as quais devem ter sido o fundamento para que a CGSPD não habilitasse novamente a APAAS como CER IV no município de Picos. Observa-se que a questão relacionada à adequação da acessibilidade do serviço (elevador do serviço não se encontrava em funcionamento no momento da visita bem como dispunha de adequada sinalização tátil) , no nosso sentir, era uma questão pontual que não tinha relevância suficiente para ensejar a desabilitação da APAAS.
A APAAS, objetivando provar a correção dessas questões, insere nos autos os seguintes documentos, a saber:
0. Ofício 250/2018 da SMS-PI o qual informa que fora solicitado o reprocessamento da produção, de forma detalhada, por procedimentos ambulatoriais para os anos de 2016 a 2018 (DOC 1 - peça 321) ;
0. Ofícios 127 e 128/09 em que a APAAS informa que se encontra em funcionamento normal das suas atividades e que durante todo o mês de setembro de 2019 foram realizados os atendimentos e os procedimentos dos pacientes previamente autorizados pelos SUS (peça 322) ;
0. registros internos de pacientes dos anos de 2016 a 2018 (peças 348 a 350) ;
0. registros dos pacientes por tipos de habilitação (peças 351 a 353) ;
0. contratos médicos a fim de comprovar que não havia incompatibilidade entre os funcionários registrados no CNES e a ficha de funcionários interna da APAAS (peça 354) ; e
0. guias dos pacientes e os prontuários médicos de todos os pacientes a fim de provar a inexistência dos 378 (trezentos e setenta e oito) pacientes enxertados (peças 355 a 2433) .
Conforme já demonstrado, o Ministério da Saúde é quem desabilitou a APAAS por meio da Portaria nº 1.459, de 2 de junho de 2020 (peça 2434) , transcrita, no que interessa, abaixo:
PORTARIA Nº 1.459, DE 2 DE JUNHO DE 2020
Desabilita Centro Especializado em Reabilitação e estabelece a dedução de recurso do Bloco de Manutenção das Ações e Serviços Públicos de Saúde - Grupo de Atenção Especializada, incorporado ao limite financeiro de Média e Alta Complexidade (MAC) , do Estado do Piauí e Município de Picos.
O MINISTRO DE ESTADO DA SAÚDE, SUBSTITUTO, no uso das atribuições que lhe conferem os incisos I e II do parágrafo único do art. 87 da Constituição, e Considerando a Portaria nº 137/SAS/MS, de 18 de fevereiro de 2016, que habilita Centro Especializado em Reabilitação (CER) ;
Considerando a Portaria nº 218/GM/MS, de 18 de fevereiro de 2016, que estabelece recurso do Bloco de Atenção de Média e Alta Complexidade a ser incorporado ao limite financeiro anual de Média e Alta Complexidade do Município de Picos (PI) ;
Considerando o Título VIII, Capítulo II da Portaria de Consolidação nº 6/GM/MS, de 28 de setembro de 2017, que consolida as normas sobre o financiamento e a transferência dos recursos federais para as ações e os serviços de saúde do Sistema Único de Saúde;
Considerando a Portaria nº 252/GM/MS, de 18 de fevereiro de 2019, que suspende a transferência de recursos do Bloco de Custeio das Ações e Serviços Públicos de Saúde, incorporados ao Grupo de Atenção de Média e Alta Complexidade Ambulatorial Hospitalar (MAC) , do Município de Picos (PI) ;
Considerando a Portaria nº 2.148/GM/MS, de 13 de agosto de 2019, que suspende a transferência de recursos do Bloco de Custeio das Ações e Serviços Públicos de Saúde - Grupo de Atenção de Média e Alta Complexidade Ambulatorial Hospitalar incorporado ao limite financeiro de Média e Alta Complexidade (MAC) , do Estado do Piauí e Município de Picos; e
Considerando a manifestação da Secretaria Municipal de Saúde de Picos (PI) , por meio do Ofício nº 09/2020, de 17 de janeiro de 2020, bem como, a correspondente avaliação da Coordenação-Geral de Saúde da Pessoa com Deficiência do Departamento de Atenção Especializada - CGSPD/DAET/SAES/MS, constante do NUP-SEI nº 25000.168595/2018-68, resolve:
Art. 1º Fica desabilitado como Centro Especializado em Reabilitação - CER IV o estabelecimento descrito no anexo a esta Portaria (grifos acrescidos) .
Pois bem. Primeiramente, cabe apresentar breves considerações acerca do processo de habilitação de um entidade com CER. 
A habilitação de serviços do componente atenção especializada da rede de cuidados à pessoa com deficiência, isto é, a habilitação em CER, é um processo no qual o Gestor Federal, no caso o Ministério da Saúde, ratifica a contratualização dos Pontos de Atenção, do Componente Atenção Especializada em Reabilitação, observadas as responsabilidades definidas no âmbito da Rede, conforme estabelecido na Portaria  GM/MS 793, de 24 de abril de 2012, e na Portaria  GM/MS 835, de 25 de abril de 2012 (vide passo a passo para habilitação em CER - peça 101) . 
No caso concreto, conforme alegação da APAAS, o processo perpassou por várias fases, etapas (vide peça 320, p. 11-19) , até culminar com a efetiva habilitação, em 18 de fevereiro de 2016 pela Portaria SAS/MS n° 137/2016 (peça 13) , da APAAS como CER IV. Conforme já mencionado (vide item 12 desta instrução) , não será objeto deste exame verificar se a APAAS, à época em que foi qualificada como CER IV, preenchia os requisitos subjetivos mínimos previstos nas Portarias GM/MS 793/2012 e 835/2012.
Neste momento, o que interessa é que o Ministério da Saúde, e não este Tribunal, desabilitou a APAAS, tendo como suporte o Ofício nº 09/2020, de 17 de janeiro de 2020 da Secretaria Municipal de Saúde de Picos (não acostado aos autos) e a própria avaliação daquela Coordenação Geral de Saúde da Pessoa com Deficiência (CGSPD/DAPES/SAS) do Ministério da Saúde.
Logicamente, esse processo de desabilitação (da descontinuidade da habilitação) de uma entidade como CER também se desenvolve em fase e não de maneira isolada sem que a parte tenha a oportunidade de contraditar os fatos ensejadores da não continuidade. 
No presente caso, a CGSPD do MS, certamente, garantiu a observância dos princípios da ampla defesa e contraditório, conforme o art. 5º, inciso LV, da Constituição Federal, dando oportunidade para que a APAAS elidisse as impropriedades arroladas na Nota Técnica 205/2019, antes de desconstituir, por meio da Portaria 1.459, de 2 de junho de 2020, os benefícios concedidos pelo ato de qualificação da APAAS (Portaria SAS/MS n° 137/2016) . 
Este TCU é o órgão de controle externo do governo federal e auxilia o Congresso Nacional na missão de acompanhar a execução orçamentária e financeira do país e contribuir com o aperfeiçoamento da Administração Pública em benefício da sociedade, sendo responsável pela fiscalização contábil, financeira, orçamentária, operacional e patrimonial dos órgãos e entidades públicas do país quanto à legalidade, legitimidade e economicidade.
A determinação emanada deste Tribunal foi para que a CGSPD/MS se abstivesse de habilitar novamente a APAAS como CER IV no município de Picos, a menos que a entidade preenchesse todos os requisitos materiais e formais (itens 9.3.3.1 e 9.3.3.2 do decisum) para que pudesse permanecer qualificada como "CER". 
Nesta oportunidade, a APAAS insere uma gama de documentos a fim de provar a plena satisfação da carga horária de fisioterapeutas, fonoaudiólogos, psicólogos e terapeutas ocupacionais, o déficit do quantitativo de usuários atendidos nas modalidades auditiva e visual, a deficiência na aplicação de ferramentas da gestão clínica e a existência da demanda para a presença de 2 (dois) CER´s em Picos. 
Acontece que é o Ministério da Saúde, por meio da CGSPD/MS, que detém a competência para qualificar e para desqualificar uma entidade como CER. Nesse sentido, entende-se que não compete a este Tribunal, em sede recursal, verificar o ato administrativo que desqualificou a APAAS, examinando se aquela preenchia ou não os requisitos para permanecer qualificada. 
O exame recursal deve, então, limitar-se a pertinência ou não das determinações supramencionadas; ou seja, se o MS deveria tão somente habilitar novamente a APAAS como CER IV no município de Picos, a menos que houvesse a comprovação cabal da existência de demanda e da viabilidade de manutenção de dois centros de reabilitação desse porte no aludido município, da resolução das inconsistências apresentadas para regulação de pacientes, gestão, controle e fiscalização dos CER IV, por parte da Secretaria Municipal de Picos/PI (SMS-Picos/PI) , consubstanciadas na Nota Técnica 205/2019-CGSPD/DAET/SAES/MS e da plena operação da entidade.
Nesse sentido, entende-se pela pertinência das supramencionadas determinações, conforme análise realizada ao longo da instrução, razão pela qual elas devem permanecer nos seus exatos termos.
	CONCLUSÃO
O Denasus-PI, o Ministério da Saúde e este Tribunal entenderam que não havia (e não há provas de que há) demanda suficiente a ensejar a habilitação de duas entidades como CER IV, tendo em vista que não havia o atendimento mínimo de pacientes/mês no momento da habilitação das entidades, tampouco em qualquer momento posterior.
A APAAS não apresentou provas cabais da plena adequação da carga horária de fisioterapeutas, fonoaudiólogos, psicólogos e terapeutas ocupacionais, de que atendeu a quantidade mínima de pacientes a que estava obrigada, nos termos do item 4.5.1 dos Instrutivos de Reabilitação Auditiva, Física, Intelectual e Visual, e a deficiência na aplicação de ferramentas da gestão clínica.
O Ministério da Saúde desabilitou a APAAS por meio da Portaria nº 1.459, de 2 de junho de 2020, informação esse que somente chegou a este Tribunal após a prolação do Acórdão 1996/2020-TCU-Plenário.
Entende-se que o MS, que é quem detém competência para qualificar novamente a APAAS por meio da CGSPD/DAET/SAES, somente deverá habilitar novamente a APAAS como CER IV em Picos/PI, caso comprove, de forma cabal, a existência de demanda e da viabilidade de manutenção de dois centros de reabilitação desse porte no aludido município, a resolução das inconsistências arroladas na Nota Técnica 205/2019-CGSPD/DAET/SAES/MS e a plena operação da entidade. 
Este Tribunal não tem competência para requalificar a APAAS como CER. 
	PROPOSTA DE ENCAMINHAMENTO
Diante do exposto, submetem-se os autos à consideração superior, com posterior encaminhamento ao Ministério Público junto ao Tribunal de Contas da União e ao Gabinete do Relator, propondo:
0. conhecer do pedido de reexame interposto pela Associação Piauiense de Atenção e Assistência em Saúde (APAAS) , com fulcro no art. 48 da Lei 8.443, de 1992 e nos arts. 285, §2º, c/c 286 do RI/TCU, e, no mérito, negar-lhe provimento; e
0. dar ciência da deliberação que vier a ser proferida por esta Corte Procurador-Chefe da Procuradoria da República no estado do Piauí e ao Superintendente da Superintendência Regional da Polícia Federal e ao Tribunal de Contas do Estado do Piauí.

8.1. Karina Amorim Sampaio Costa (23.803/OAB-DF) e outros, representando Associação Piauiense de Atenção e Assistência Em Saúde (APAAS).  
8.2. Jose da Guia Guimaraes (48494/OAB-DF) e outros, representando Centro de Reabilitação de Santa Ana, Picos - PI.  
8.3. Fellipe Roney de Carvalho Alencar (8824/OAB-PI) e outros, representando Prefeitura Municipal de Picos - PI.

Não atuou.

REPRESENTAÇÃO. IRREGULARIDADES NA HABILITAÇÃO, PELO SUS E PELO MUNICÍPIO, DE ENTIDADES COMO CENTROS ESPECIALIZADOS DE REABILITAÇÃO. DETERMINAÇÕES. PEDIDO DE REEXAME. CONHECIMENTO. INEXISTÊNCIA DE ELEMENTOS QUE JUSTIFIQUEM A INSUBSISTÊNCIA DAS DETERMINAÇÕES. PROVIMENTO NEGADO. CIÊNCIA.

REPRESENTAÇÃO (REPR)

Secretaria de Recursos (Serur); Secretaria de Controle Externo da Saúde (SecexSaude).

Ratifico o despacho por meio do qual conheci do pedido de reexame interposto pela Associação Piauiense de Atenção e Assistência em Saúde (APAAS) , contra o Acórdão 1996/2020-TCU-Plenário, da Relatoria do E. Ministro Benjamin Zymler.
Naquele despacho, considerando os dispositivos que afetam diretamente a recorrente, suspendi os efeitos dos subitens 9.1, 9.3 e 9.3.3 e concedi efeito devolutivo ao subitem 9.2 da decisão recorrida, exarados nos seguintes termos:
9.1. conhecer da presente representação, uma vez satisfeitos os requisitos de admissibilidade previstos nos arts. 235 e 237, inciso III, do Regimento Interno deste Tribunal, para, no mérito, considerá-la procedente;
9.2. confirmar, no mérito, a medida cautelar consubstanciada no Acórdão 1688/2019-TCU-Plenário, tornando-a definitiva, com relação à interrupção de repasse dos recursos, sob a modalidade de custeio, pertinentes à habilitação da APAAS;
9.3. determinar à Coordenação Geral de Saúde da Pessoa com Deficiência do Ministério da Saúde (CGSPD/MS) , responsável pelo monitoramento e avaliação da Rede de Cuidados à Pessoa com Deficiência (RCPD) , que, no prazo de 30 dias a contar da ciência da comunicação:
 (...) 
9.3.3. abstenha-se de habilitar novamente a APAAS como CER IV no município de Picos, a menos que:
9.3.3.1. haja comprovação cabal: 
9.3.3.1.1. da existência de demanda e da viabilidade de manutenção de dois centros de reabilitação desse porte no aludido município, mediante a comparação com municípios semelhantes; 
9.3.3.1.2. da resolução das inconsistências apresentadas para regulação de pacientes, gestão, controle e fiscalização dos CER IV, por parte da Secretaria Municipal de Picos/PI (SMS-Picos/PI) , consubstanciadas na Nota Técnica 205/2019-CGSPD/DAET/SAES/MS;
 9.3.3.2. seja verificada, in loco, a plena operação da entidade, seguindo os quantitativos mínimos e os demais critérios de operação estabelecidos pelos Instrutivos de Reabilitação e demais normas de regência aplicáveis.
Depreende-se do voto condutor do acórdão recorrido que a representação que deu origem a estes autos, originária do Departamento Nacional de Auditoria do SUS no Estado do Piauí (Denasus-PI) ,  tratou de irregularidades na qualificação, pelos gestores do SUS e do Município de Picos/PI, da recorrente e do Centro de Reabilitação Santa Ana (CRSA) , como Centros Especializados de Reabilitação - CER, do tipo IV, naquela municipalidade.
Segundo apurado pela então Secex/PI, tais credenciamentos foram realizados sem a observância dos aspectos material e formal de habilitação e contratação, notadamente no que se refere à exigência de comprovação da existência de demanda para a implantação dos serviços, de acordo com os critérios estabelecidos nas normas do Ministério da Saúde.
Vale lembrar que, à época, as entidades credenciadas recebiam, independentemente da produção, recursos mensais fixos a título de custeio, no valor de R$ 345.000,00, razão pela qual o não cumprimento da demanda mínima prevista, representava o enriquecimento ilícito das entidades e o consequente prejuízo aos cofres públicos.
Essas irregularidades ensejaram a expedição de determinação cautelar, objeto do Acórdão 328/2019-TCU-Plenário, mediante o qual foram suspensos os repasses sob a modalidade de custeio às instituições, "até que as inconsistências levantadas inicialmente pelo Denasus fossem esclarecidas e/ou corrigidas".
Após o devido contraditório, concluiu o relator a quo, que as entidades operaram de forma ociosa por mais de dois anos, atendendo quantidades de pacientes muito aquém do previsto na Portaria - GM/MS 793, de 24 de abril de 2012, bem assim que, após a instauração deste processo, houve uma tentativa de aumentar o número de pacientes por elas atendidos, medida que não se mostrou eficiente para o alcance da meta total esperada.
Some-se a isso os vícios identificados no processo de habilitação da APAAS, porquanto uma das dirigentes da entidade, acumulava os cargos de Diretora de Controle, Avaliação, Regulação e Auditoria da Secretaria de Estado de Saúde do Piauí e de Coordenadora da Comissão Intergestores Bipartite daquele estado, com evidente indício de conflito de interesses.
Diante desse elementos, por intermédio do acórdão ora recorrido, este Colegiado, entre outros, confirmou a medida cautelar, determinando a interrupção dos repasses de custeio à recorrente, condicionando eventual futura habilitação da entidade à existência de demanda que justifique a manutenção de 2 centros de reabilitação no Município de Picos/PI, à solução das inconsistências identificadas nestes autos, e à confirmação, in loco, da plena operação da entidade, observados os normativos pertinentes.
Ademais, foi ordenado à SecexSaúde que instaurasse processo específico de tomada de contas especial, com fulcro no art. 47 da Lei 8.443/1992, para a quantificação do débito e identificação dos responsáveis pelos prejuízos ao Erário "decorrente[s] da habilitação da APAAS e do CRSA como CER IV sem a comprovação da existência de demanda e da consequente transferência de recursos a essas entidades, a título de custeio, sem a devida demonstração da prestação dos serviços de reabilitação nos quantitativos mínimos estabelecidos pelos Instrutivos de Reabilitação".
Analisa-se nesta fase recursal a manutenção das determinações exaradas à Coordenação Geral de Saúde da Pessoa com Deficiência do Ministério da Saúde (CGSPD/MS) , no que se referem a APAAS, conforme subitem 9.3.3 e respectivos subitens, acima transcritos.
A esse respeito, destaco a informação trazida pela Secretaria de Recursos, no sentido de que o Ministério da Saúde desabilitou a APPAS em 2/6/2020, bem como a competência exclusiva daquele órgão para qualificar e desqualificar as entidades como centros especializados de reabilitação.
Reputo, portanto, despiciendo o pedido de reexame interposto pela entidade, com o propósito de provar, perante esta Corte de Contas, a existência de demanda que justifique a presença de 2 (dois) CER´s no Município de Picos/PI e a plena satisfação da carga horária dos profissionais de saúde.
Nessa seara, o exame recursal deve limitar-se à conveniência de serem mantidos os comandos exarados ao Ministério da Saúde, acerca dos requisitos a serem observados com vistas à eventual reabilitação da recorrente como CER.
Tais requisitos, sem dúvida, permanecem hígidos, especialmente por não ter a recorrente logrado demonstrar impedimentos para que sejam devidamente observados pela Coordenação Geral de Saúde da Pessoa com Deficiência do Ministério da Saúde, caso entenda pertinente e oportuna a reanalise das condições de habilitação da OPPAS.
Não cabe a este Tribunal, portanto, como requer a recorrente, autorizar ou determinar sua nova habilitação no CER, no tipo IV, nem em outra categoria. 
O pedido para que seja afastada a responsabilidade da recorrente em função das irregularidades identificadas nos autos, deverá ser objeto de análise nos atos de tomada de contas especial instaurada com fulcro no subitem 9.5 do Acórdão 1996/2020-TCU-Plenário.
 Sendo assim, anuindo à proposta de encaminhamento da Serur, cujos fundamentos incorporo às minhas razões de decidir, nego provimento ao presente pedido de reexame.
Por fim, estando o processo incluso na pauta desta sessão, no dia anterior (3/8/2021) , a representante legal da recorrente (peça 2441) requer o adiamento da apreciação dos autos, alegando que, nos dias 3 a 5/8/2021, ministrará cursos e palestras na Indústria de Material Bélico do Brasil - IMBEL, conforme cronograma anexado ao requerimento.
Indefiro o pedido, por ausência de previsão no Regimento Interno do TCU, bem como em razão da existência de outros patronos legalmente habilitados pela recorrente, que poderão realizar sua defesa oral de qualquer local com acesso à internet, tendo em vista que a sessão será realizada de modo telepresencial.
Voto, pois, no sentido de que o Tribunal acolha a minuta de acórdão que submeto à deliberação deste Colegiado. 
TCU, Sala das Sessões, em 4 de agosto de 2021.
WALTON ALENCAR RODRIGUES 
Relator